臺灣彰化地方法院彰化簡易庭民事判決
110年度彰簡字第235號
原      告  張家輔  
被      告  張家  
上列當事人間請求塗銷抵押權登記事件，本院於民國110年8月24
日言詞辯論終結，判決如下：
    主  文
被告應將如附表所示之抵押權設定登記予以塗銷。
訴訟費用新臺幣壹仟元，由被告負擔其中新臺幣伍佰元，其餘由
原告負擔。
    事實及理由
一、被告經合法通知，未於言詞辯論期日到場，核無民事訴訟法
    第386條所列各款情形，爰依原告之聲請，由其一造辯論而
    為判決。
二、原告主張：兩造與訴外人張悰森、張茂盛、張美玉、張家興
    、張秀品等人於民國100年間因分割共有坐落彰化縣○○鄉○○
    段000地號土地事件，經本院以100年度訴字第41號判決分割
    確定（下稱另案判決），原告取得其中同段159-2地號（應
    有部分全部）、159-3地號（應有部分7分之1）土地（下稱
    系爭土地），並應給付被告補償金新臺幣（下同）34,792元
    （下稱系爭補償金），因原告當時未給付系爭補償金，系爭
    土地於101年4月9日經彰化縣彰化地政事務所設定如附表所
    示之法定抵押權（下稱系爭抵押權），嗣原告於110年2月3
    日寄發存證信函予被告通知其領取系爭補償金，惟其逾期未
    領，原告於同年3月12日將系爭補償金提存於法院（110年度
    存字第245號），故系爭抵押權擔保之債權業已消滅，被告
    即負有塗銷抵押權之義務，爰依法提起本件訴訟等語。並聲
    明：（一）如主文第1項所示。（二）訴訟費用由原告與被
    告平均負擔。
三、被告未於言詞辯論期日到場，亦未提出書狀作何聲明或陳述
    。
四、得心證之理由：
（一）原告主張上開事實，業據其提出土地登記第一類謄本、提
      存書等為證，復經本院調取本院100年度訴字第41號民事
      卷宗、110年度存字第245號提存卷宗，及向彰化縣彰化地
      政事務所調閱系爭抵押權設定登記資料核閱無訛，且被告
      已於相當時期受合法之通知，而於言詞辯論期日不到場，
      亦未提出準備書狀爭執，依民事訴訟法第436 條第2 項、
      第280 條第3 項前段準用同條第1 項前段之規定，視同自
      認，堪認原告主張之事實為真實。
（二）按所有人對於無權占有或侵奪其所有物者，得請求返還之
      。對於妨害其所有權者，得請求除去之。有妨害其所有權
      之虞者，得請求防止之；債之關係消滅者，其債權之擔保
      及其他從屬之權利亦同時消滅；稱普通抵押權者，謂債權
      人對於債務人或第三人不移轉占有而供其債權擔保之不動
      產，得就該不動產賣得價金優先受償之權，民法第767條
      第1項、第307條、第860條分別定有明文。又抵押權為擔
      保物權，具有從屬性，倘無所擔保之債權存在，抵押權即
      無由成立，自應許抵押人請求塗銷該抵押權之設定登記。
      次按依債務本旨，向債權人或其他有受領權人為清償，經
      其受領者，債之關係消滅；清償期，除法律另有規定或契
      約另有訂定，或得依債之性質或其他情形決定者外，債務
      人得隨時為清償；又債權人受領遲延而難為給付者，清償
      人得將其給付物，為債權人提存之，民法第309條第1項、
      第315條、第326條前段分別定有明文。所謂清償提存，係
      債務人以消滅債務為目的，將給付物為債權人寄存於提存
      所之行為，債權人受領遲延時，清償人自得依提存方法以
      免除其債務。
（三）查原告與被告、訴外人張茂盛、張美玉、張家興、張秀品
      因系爭土地成立法定抵押權，用以擔保另案判決所生之金
      錢補償債權，該項法定抵押權不待登記即已成立，並依民
      法第824條之1第5項規定，於辦理共有物分割登記時一併
      登記。本件原告已將被告未領取之補償金向本院提存所提
      存，準此，系爭抵押權所擔保之金錢補償債權業經清償而
      消滅，揆諸前開規定，系爭抵押權亦應隨同消滅，被告即
      負有塗銷系爭抵押權之義務。換言之，系爭抵押權之設定
      登記自係妨害所有權人即原告就系爭土地所有權之行使，
      原告請求塗銷系爭抵押權登記，於法自無不合。從而，原
      告依民法第767條第1項中段規定，訴請被告塗銷如主文第
      1 項所示之抵押權設定登記，為有理由，應予准許。
五、本件係適用簡易程序訴訟所為被告敗訴之判決，本應依職權
    宣告假執行。惟按命債務人為一定之意思表示之判決確定或
    其他與確定判決有同一效力之執行名義成立者，視為自其確
    定或成立時，債務人已為意思表示，強制執行法第130 條第
    1 項定有明文。本件原告請求被告塗銷抵押權登記，係命被
    告為一定之意思表示，於判決確定時，視為其已為意思表示
    ，性質上不宜假執行，自不予依職權宣告假執行，附此敘明
    。
六、末按訴訟費用，由敗訴之當事人負擔；法院為終局判決時，
    應依職權為訴訟費用之裁判，民事訴訟法第78條、第87條第
    1項分別定有明文。經核本件訴訟費用額為1,000元（即第一
    審裁判費1,000元），而原告之請求為有理由，惟本件原告
    陳明願與被告共同負擔訴訟費用，本院認並無不當，爰諭知
    如主文第2項所示。
中    華    民    國   110    年    9     月    7     日
                  臺灣彰化地方法院彰化簡易庭
                      法  官  李欣恩
以上正本係照原本作成。
如不服本判決，應於送達後20日內，向本院提出上訴狀並表明上
訴理由，如於本判決宣示後送達前提起上訴者，應於判決送達後
20日內補提上訴理由書（須附繕本）。
中    華    民    國   110    年    9     月    7    日
                      書記官  姚志鴻
附表：
不動產坐落 所有權人 設定權利範圍 抵押權登記內容 彰化縣○○鄉○○段00000地號 張家輔 全部 權利種類：普通抵押權。 收件年期：民國101年。 字號：彰資字第044310號。 登記日期：民國101年4月9日。 登記原因：法定。 權利人：張家。 債權額比例：52281分之34792。 擔保債權總金額：新臺幣52,281元。 擔保債權種類及範圍：擔保民國101年1月9日100年度訴字第41號判決共有物分割所生之金錢補償， 債務人及債權額比例：張家輔，債務額比例全部。 權利標的：所有權。 標的登記次序：0016。 證明書字號：101彰資字第01179號 共同擔保地號：北口段159-2、159-3。 其他登記事項：(空白)。 彰化縣○○鄉○○段00000地號 張家輔 7分之1 權利種類：普通抵押權。 收件年期：民國101年。 字號：彰資字第044310號。 登記日期：民國101年4月9日。 登記原因：法定。 權利人：張家。 債權額比例：52281分之34792。 擔保債權總金額：新臺幣52,281元。 擔保債權種類及範圍：擔保民國101年1月9日100年度訴字第41號判決共有物分割所生之金錢補償， 債務人及債權額比例：張家輔，債務額比例全部。 權利標的：所有權。 標的登記次序：0016。 證明書字號：101彰資字第01179號 共同擔保地號：北口段159-2、159-3。 其他登記事項：(空白)。